【裁判字號】    97,消債更,242
【裁判日期】    970808
【裁判案由】    更生
【裁判全文】
臺灣桃園地方法院民事裁定                97年度消債更字第242號
聲  請  人
即  債務人  甲○○
上列當事人因消費者債務清理事件，聲請更生，本院裁定如下：
    主    文
聲請駁回。
聲請費用由聲請人負擔。
    理    由
一、按債務人與金融機構協商成立者，不得聲請更生或清算，但
    因不可歸責於己之事由，致履行顯有重大困難者，不在此限
    ；本條例施行前，債務人依金融主管機關協調成立之中華民
    國銀行公會會員，辦理消費金融案件無擔保債務協商機制與
    金融機構成立之協商，準用前項之規定，消費者債務清理條
    例第151 條第5 項、第6 項分別定有明文。又聲請更生或清
    算不合程式或不備其他要件者，法院應以裁定駁回之，但其
    情形可以補正者，法院應定期間先命補正，同條例第8 條亦
    定有明文。次按依債務人與金融機構協商成立者，除非因不
    可歸責於己之事由，致履行顯有重大困難，否則不得聲請更
    生或清算，消費者債務清理條例第151 條第5 項規定意旨甚
    明。是債務清償方案成立後，固由債務人按其條件履行，惟
    需於其後發生情事變更，在清償期間收入或收益不如預期，
    致該方案履行困難甚或履行不能，因不可歸責於己，始能聲
    請更生或清算。此項規定旨在避免債務人任意毀諾已成立之
    協商，濫用更生或清算之裁判上債務清理程序，蓋以債務清
    償方案係經當事人行使程序選擇權所為之債務清理契約，債
    務人應受該成立之協議所拘束。債務人既已與金融機構協商
    成立，如認該協商方案履行有其他不適當情形，自仍應再循
    協商途徑謀求解決，合先敘明。
二、本件聲請意旨略以：聲請人有不能清償債務情事，前雖曾依
    金融主管機關協調成立之「中華民國銀行公會會員辦理消費
    金融案件無擔保債務協商機制」與最大債權銀行成立協商，
    當時協商條件要其每月清償19,415元，聲請人每月雖仍如期
    還款，惟原協商方案條件過苛，已經超越聲請人能力，而無
    法履行原協商方案，另聲請人之每月收入約為57,838元（參
    本院卷第 141頁，聲請人於開庭時陳述），在扣除履行協商
    金額後所剩不多，且聲請人目前為單親家庭，除自身生活外
    尚須扶養 2名小孩（現託付於台東老家由姊姊照顧），此外
    另需分擔聲請人父母之扶養費用，並有其他民間債務尚待處
    理，聲請人雖努力工作卻仍無法維持基本生活，且一直向朋
    友借款還錢，債臺高築致使繼續履行協商內容顯有重大困難
    ，因此已於96年間毀諾未能繳款；聲請人之無擔保或無優先
    權債務總額未逾1,200萬元，復未經法院裁定開始清算程序
    或宣告破產，且非聲請人主觀惡意，實係客觀上具有不可歸
    責事由存在，爰聲請更生等語。
三、按消費者債務清理條例立法意旨，乃在幫助陷於經濟上困境
    之債務人，得藉由更生或清算程序，走出經濟困境，避免走
    向絕路，實現憲法所保障之生命權。經查，聲請人主張前開
    事實，固據提出債權人清冊，以及聲請人個人於92-95 年度
    之綜合所得稅各類所得資料清單、債務協商之協商成立證明
    文件、財產歸屬證明、聯合徵信中心個人資料、被扶養人94
    、95年度所得資料清單、財產歸屬證明、全戶戶籍謄本、所
    得薪資單、匯款執據、汽車報廢證明、支付命令等正本各1
    份附卷可稽，另經本院依職權向財團法人金融聯合徵信中心
    函調聲請人綜合信用報告，並比對債權銀行所呈表示意見書
    可證聲請人之目前財務狀況確如聲請狀所載；然對於聲請人
    是否有不可歸責於己之重大事由部分，依聲請人所提之附卷
    資料所示，聲請人曾於95年8 月間與各債權銀行簽立協商協
    議書，約定每月以19,415元做為協商之金額，聲請人並當庭
    陳明其於協商當時每月薪資（底薪加上加班費）約57,838元
    ，另本院依職權查詢法務部稅務電子閘門所得明細表所示，
    聲請人96年度所得扣除所得稅額後為713,595 元（717,291-
    3,696 ＝713,595 ，參本院卷第36頁），平均月收入為59,4
    66元，於97年2 月至5 月間，甚至收入達6 萬至7 萬餘元，
    在扣除協商需繳交之金額後，尚餘4 萬餘元，另聲請人雖表
    示，其有2 子尚待扶養，每月支出為20,000元（此有本院卷
    第66頁單據可憑），扣除之後則聲請人尚有2 萬餘元，另關
    於聲請人父母之扶養費用部分，聲請人之父母有五名扶養義
    務人，聲請人雖陳稱其每月給予父母現金10,000元扶養費，
    惟在聲請人父母有5 位扶養義務人之情況下，何以仍需聲請
    人每月負擔10,000元之生活費，要與常情不符，復依主計處
    公布之每人月最低生活費用數據顯示，台東縣96年度每人月
    最低生活費用為7,657 元，顯見聲請人對該扶養費用顯不合
    理，更何況並無相關單據可憑，此外，聲請人復未舉其他事
    證以明其說，顯與客觀上不可歸責於己致履行顯有困難之重
    大事由有間，再者，聲請人雖言及因一直向友人及其他民間
    借貸，致使債臺高築無力負擔，現下寄住公司宿舍等語，惟
    此亦不屬於客觀上重大不可歸責事由，準此，堪認聲請人缺
    乏不可歸責於己致履行顯有重大困難之情形可言。又債務人
    既有履行能力，縱有履行不便，亦得經由個別債權銀行協商
    程序以求適當履債，故本件聲請人尚乏不可歸責於己致履行
    顯有重大困難之情事，自應駁回其聲請，爰裁定如主文。
中    華    民    國    97    年    8     月    8     日
                  民事第三庭     法  官  汪智陽
上為正本證明與原本無異。
如不服本裁定，應於裁定送達後10日內，以書狀向本院提出抗告
，並繳納抗告費新臺幣1千元。
                                 書記官  林君燕
中    華    民    國    97    年    8     月    11    日


司法院資訊處製作；財團法人民間司法改革基金會備份。
